【裁判字號】    95,上更(一),6
【裁判日期】    950718
【裁判案由】    損害賠償
【裁判全文】
臺灣高等法院民事判決                 95年度上更(一)字第6號
上  訴  人  戊○○
            丁○○
共      同
訴訟代理人  林明正律師
複代理人    朱容辰律師
被上訴人    丙○○
            甲○○
            台北市私立己○高級中學
上  一  人
法定代理人  乙○○
上三人共同
訴訟代理人  詹文凱律師
上列當事人間損害賠償事件，上訴人對於中華民國93年4月9日臺
灣臺北地方法院91年度重訴字第2359號第一審判決提起上訴，經
最高法院第一次發回更審，本院於95年7月4日言詞辯論終結，判
決如下：
    主  文
原判決關於駁回上訴人下開第二項之訴部分及該部分假執行之聲
請，並除確定部分外，訴訟費用之裁判均廢棄。
被上訴人台北市私立己○高級中學應各給付上訴人戊○○新台幣
壹佰零柒萬肆仟壹佰壹拾柒元、上訴人丁○○新台幣陸拾肆萬捌
仟柒佰零伍元，及均自民國九十一年十月十六日起，至清償日止
，按年息百分之五計算之利息。
其餘上訴駁回。
第一、二審及發回前第三審訴訟費用除確定部分外，由被上訴人
台北市私立己○高級中學負擔百分之七十七，由上訴人戊○○負
擔百分之十二，餘由上訴人丁○○負擔。
本判決第二項所命給付，於上訴人戊○○以新台幣拾伍萬捌仟
零拾玖元、上訴人丁○○以新台幣貳拾壹萬陸仟貳佰拾伍元
分別為被上訴人台北市私立己○高級中學預供擔保後得假執行。
但被上訴人台北市私立己○高級中學如分別以新台幣壹佰零柒萬
肆仟壹佰壹拾柒元、新台幣陸拾肆萬捌仟柒佰零伍元為上訴人戊
○○、丁○○預供擔保，得免為假執行。
    事實及理由
壹、程序方面：
一、按私立學校法第54條第1項規定：「校長依據法令綜理校務
    。……」。查上訴人起訴時，被上訴人台北市私立己○高級
    中學（下稱己○高中）以校長乙○○為法定代理人，被上訴
    人己○高中於90年由台北市政府教育局成立管理委員會接管
    董事會，有己○高中簡史可考（見本院上更(一)卷第97頁之資
    料），上訴人起訴時，己○高中對此並無異議（見本院上更
    (一)卷第37頁之書狀），且己○高中平日校務均由校長乙○○
    處理，亦經校長乙○○陳述在卷（見本院上更(一)卷第53 頁
    背面之筆錄），校長乙○○為己○高中法定代理人之資格，
    應無疑義。
二、上訴人於原審原依據民法第184條第1項、第185條、第187條
    第1項、第188條規定，就精神慰撫金部分，請求被上訴人連
    帶給付各新台幣（下同）300萬元（見原審卷第10頁之書狀
    ）；嗣於本院關於精神慰撫金部分僅請求各連帶給付150萬
    元（見本院上字卷第18頁之書狀），核屬減縮應受判決事項
    之聲明。又上訴人於本院另稱併依民法第184條第2項、第28
    條規定，請求被上訴人己○高中賠償（見本院上字卷第253
    頁之筆錄），補充法律上陳述，仍係依侵權行為法則為請求
    ，非為訴之追加。依民事訴訟法第446條第1項後段及第255
    條第1項第3款、第256條之規定，程序自屬合法，合先敘明
    。
三、丙○○係73年7月21日出生（見原審卷第第18頁之筆錄），
    訴訟進行中已成年，而有訴訟能力，爰不再列其法定代理人
    ，又其委任有訴訟代理人，訴訟程序不當然停止。
貳、實體方面：
一、上訴人主張：上訴人之子庚○○原為就讀被上訴人己○高中
    ○○○○科○年○班之學生，患有先天性染色體異常、肢體
    重度殘障、全身骨骼鬆軟易碎、行動不便、無法行走（即俗
    稱玻璃娃娃）之病症，須避免碰撞。89年9月13日下午1時40
    分許，該班原定於操場上體育課，嗣因天雨，該班之體育老
    師辛○○即將上課地點改在該校壬○樓地下室，詎辛○○明
    知庚○○患有上開病症，竟無視其意願（庚○○曾表示欲回
    教室讀國文），指示被上訴人即庚○○之同學丙○○將其抱
    負下樓至上課地點。惟因天雨造成樓梯地板濕滑，被上訴人
    丙○○於抱負過程中自樓梯跌落，造成庚○○頭部鈍創、顱
    骨破裂及四肢多處骨折。雖該班導師癸○○立即通知上訴人
    ，但卻告稱庚○○僅係跌倒，並無大礙，且將原本已召來之
    子○醫院救護車請回，致上訴人錯估庚○○之傷勢，待上訴
    人戊○○到達己○高中時，發現庚○○已意識不清，緊急送
    往三峽丑○○醫院急救後，因顱內大量出血不治死亡。上訴
    人戊○○受有支出殯葬費60萬元、扶養費32萬3,528元、精
    神慰撫金300萬元，合計為392萬3,528元之損害，上訴人丁
    ○○受有扶養費41萬4,508元、精神慰撫金300萬元，合計為
    341萬4,508元之損害等情，爰求為命被上訴人及原審共同被
    告癸○○、辛○○連帶給付上訴人戊○○392萬3,528元、丁
    ○○341萬4,508元，並加計法定遲延利息之判決（原審為上
    訴人敗訴之判決，上訴人聲明不服，提起上訴，請求被上訴
    人己○高中等5人連帶給付；本院前審改判命被上訴人己○
    高中與丙○○，或丙○○與甲○○連帶給付上訴人戊○○
    242萬3,528元本息、丁○○191萬4,508元本息，而駁回上訴
    人其餘之請求。上訴人對其敗訴部分，未聲明不服而確定。
    被上訴人對其敗訴部分聲明不服，上訴最高法院。最高法院
    就本院前審關於命被上訴人己○高中與丙○○，或丙○○與
    甲○○連帶給付部分廢棄發回更審，上訴人為聲明之減縮）
    。並減縮上訴聲明：(一)原判決除確定部分外廢棄。(二)上開廢
    棄部分，被上訴人應連帶給付上訴人戊○○192萬3,528元、
    丁○○141萬4,508元及均自起訴狀繕本送達之翌日即91年10
    月16日起，至清償日止，按年息百分之5計算之利息。(三)上
    訴人願供擔保，請准宣告假執行。
二、被上訴人則以：上訴人於向己○高中申請庚○○入學時，並
    未告知庚○○為「玻璃娃娃」，有骨頭易斷碎之病症，僅以
    庚○○具重度肢體障礙，已遭他校拒絕為由，請求己○高中
    准其入學。因上訴人從未告知庚○○之病症及照顧方式，故
    均以一般肢體障礙方式施予照顧。然因被上訴人對庚○○特
    殊病症並不知悉，故不應認為被上訴人有以照顧玻璃娃娃之
    特殊方式照顧庚○○之義務。如不具此特別照顧義務，自不
    能論被上訴人有違背注意義務之過失責任。又當日庚○○雖
    曾於體育課時表示要回教室準備國文，但經同學勸說，要其
    觀看同學體育課上課情形以紓解心情後，即同意前往觀看。
    被上訴人丙○○並非平日負責照顧庚○○者，因負責照顧之
    同學辰○○當日請假，被上訴人丙○○基於熱心，始自願於
    當日推送抱負庚○○，並無任何強迫行為或不良之意圖。被
    上訴人丙○○對庚○○有玻璃娃娃之危險症狀並不知情，事
    前不知應以特別之注意方式抱負庚○○，故不應認其須負特
    別之注意義務。況本件事發後校方已立即通知救護車到達，
    係因上訴人通知校方暫緩送走，其將自行送他醫院始請回救
    護車，自不能逕予歸責被上訴人，若認被上訴人有過失，上
    訴人自行延誤約1小時又20分鐘送醫亦與有過失等語，資為
    抗辯。並答辯聲明：(一)上訴駁回。(二)如受不利判決，願預供
    擔保，請准宣告免為假執行。
三、兩造不爭執事項：
    89年9月13日下午1時40分許，該班原定於操場上體育課，嗣
    因天雨，該班之體育老師辛○○即將上課地點改在該校壬○
    樓地下室，被上訴人丙○○在壬○樓一樓，於抱負庚○○下
    地下室樓梯時，因樓梯地板濕滑而跌倒，二人從樓梯摔落，
    致庚○○受有頭部鈍創、顱骨破裂及四肢多處骨折之傷害。
    庚○○先天罹患「成骨不全」病症，即俗稱之「玻璃娃娃」
    。庚○○於受傷送醫至三峽丑○○醫院後不致死亡。於89年
    9月13日當日被上訴人己○高中有立即通知救護車到校，經
    上訴人示意後請回，而由上訴人戊○○自行將庚○○送至丑
    ○○醫院急救後，因顱內大量出血，於同日晚間8時20分不
    治死亡等事實，為兩造所不爭執（見本院上更(一)卷第42、43
    頁之筆錄、第38、44頁之書狀），並有診斷證明書及財團法
    人丑○○醫院之函文可證（見原審卷第20頁、第222頁至第
    237頁），堪信為真實。
四、本件經依民事訴訟法第463條準用同法第270條之1第1項第3
    款規定，整理並協議簡化爭點後，兩造同意就本院95年3月
    20日準備程序中，兩造協議簡化之爭點為辯論範圍（見本院
    上更(一)卷第43頁之筆錄）。茲僅就兩造之爭執點，審酌分述
    如下：
    (一)關於被上訴人丙○○對本件事故之發生有何過失？被上訴
      人丙○○對庚○○之注意義務為何？是否應負賠償責任？
      經查：
      1.按因過失不法侵害他人致死者，固應負民法第192條、
        第194條所定之損害賠償責任，惟過失為注意之欠缺，
        民法上所謂過失，以其欠缺注意之程度為標準，可分為
        抽象的過失、具體的過失，及重大過失三種。應盡善良
        管理人之注意（即依交易上一般觀念，認為有相當知識
        經驗及誠意之人應盡之注意）而欠缺者，為抽象的過失
        ，應與處理自己事務為同一注意而欠缺者，為具體的過
        失，顯然欠缺普通人之注意者，為重大過失。故過失之
        有無，抽象的過失，則以是否欠缺應盡善良管理人之注
        意定之，具體的過失，則以是否欠缺應與處理自己事務
        為同一之注意定之，重大過失，則以是否顯然欠缺普通
        人之注意定之，苟非欠缺其注意，即不得謂之有過失。
        次按所謂過失，乃應注意能注意而不注意即欠缺注意義
        務之謂。構成侵權行為之過失，係指欠缺抽象輕過失即
        欠缺善良管理人之注意義務而言。行為人已否盡善良管
        理人之注意義務，應依事件之特性，分別加以考量，因
        行為人之職業、危害之嚴重性、被害法益之輕重、防範
        避免危害之代價，而有所不同（最高法院42年台上字第
        865號判例、93年度台上字第851號判決意旨參照）。
      2.上訴人之子庚○○原為被上訴人己○高中○○○○科二
        年二班之學生，患有先天性染色體異常、肢體重度殘障
        、全身骨骼鬆軟易碎、行動不便、無法行走（即俗稱玻
        璃娃娃）之病症。於89年9月13日下午1時40分許，該班
        原定於操場上體育課，嗣因天雨，該班之體育老師辛○
        ○即將上課地點改在該校壬○樓地下室，庚○○原擬由
        卯○○抱負，試抱後，但庚○○表示不舒服，被上訴人
        丙○○臨時伸出援手相助，於抱負庚○○下樓梯時，因
        樓梯地板濕滑而跌倒，致庚○○受有頭部鈍創、顱骨破
        裂及四肢多處骨折之傷害，被上訴人丙○○亦同時摔落
        。被上訴人稱當時丙○○是被壓在庚○○的底下，如果
        一般人這樣子跌下去應該不會受傷那麼重等情（見原審
        卷第169頁之筆錄），上訴人對此亦未爭執。按侵權行
        為所以要求行為人應負善良管理人之注意義務者，蓋自
        被害人立場言，經法律承認之權益應受保障。侵權行為
        制度既以填補損害為目的，為維持社會的共同生活，自
        有必要要求行為人負擔抽象過失責任，方可保障一般人
        的權益不致任意受侵害。雖然如此，關於未成年人的過
        失責任，仍應以同年齡、具有相當智慧及經驗之未成年
        人所具注意能力為標準。由此觀之，注意能力不及善良
        管理人之程度者，令其負抽象過失責任，已逾越加害人
        所能注意之能力範圍，與負無過失責任無異。查證人即
        己○高中事發當時之護士寅○○證稱：「（庚○○）健
        康紀錄上僅有成骨不全的紀錄」、「（成骨不全）這是
        專有名詞，我覺得就是一種殘障情形，他（指庚○○）
        比較特殊，他到保健室我都特別照顧她」、「我是○○
        護校畢業，就是現在的○○護校」、「……送他（指庚
        ○○）進來的還有卯○○，是被告（即被上訴人）丙○
        ○抱他進來的，後來又來一位。庚○○沒有說哪裡摔倒
        ，只有說腿痛」等語（見原審卷第79、80頁之筆錄）。
        足見證人寅○○為護校畢業之護士，尚不知成骨不全之
        病症，何況被上訴人丙○○係73年7月21日出生（見原
        審卷第18頁筆錄），於89年9月13日發生事故時僅16歲
        ，為未成年人，思慮單純，經驗有限，更不瞭解「成骨
        不全」就是俗稱之「玻璃娃娃」之病症情狀。被上訴人
        丙○○於事故發生時，僅係未成年人，如課以善良管理
        人較重注意義務，顯失衡平，被上訴人丙○○之過失注
        意義務，僅應以同年齡、具有相當智慧及經驗之未成年
        人所具注意能力為標準，以及出於熱心無償助人且攸關
        公共利益者之特性，應從輕酌定，以免傷及青少年學生
        愛心之滋長。
      3.又庚○○僅自行於申請免修軍訓課之申請表上載明「重
        度肢障」（見外放證物免修軍訓學生名冊所附申請表）
        ，且被上訴人丙○○並非平日負責照顧庚○○者，尚難
        認其知悉庚○○患有「成骨不全」之疾病及有何特殊之
        危險症狀，或應以何種特別之注意方式抱負庚○○，始
        不致發生危險，雖庚○○之外觀有肢體障礙及行動不便
        ，惟俗稱「玻璃娃娃」之症狀者，係近幾年始為傳播媒
        體所注意而予登載，是被上訴人丙○○辯稱於88年、89
        年間對庚○○患有先天性染色體異常之俗稱「玻璃娃娃
        」症狀之身體狀況並不知悉，無特別照顧之注意能力等
        語，尚難認有何違反經驗或論理法則，丙○○既不負有
        何特別之注意義務，則其以通常之方式單獨抱負庚○○
        ，雖因樓梯溼滑而滑落樓梯間，而發生庚○○在摔倒後
        致死亡之結果，惟當日因下雨，學生所穿鞋子潮濕印上
        樓梯，致樓梯溼滑，此亦為兩造所不爭之事實（見本院
        上更(一)卷第94頁之筆錄），丙○○全心全力胸前抱著庚
        ○○逐階下梯，視線已被阻隔，一時被前行隊伍踩濕之
        階梯，未及瞥見而生事故，難以苛責，滑落至樓梯間乃
        屬意料之外。而即將摔倒之際，被上訴人丙○○仍緊抱
        庚○○不鬆手，連同自己一併摔倒。被上訴人稱事發當
        時丙○○是被壓在庚○○的底下，如果一般人這樣子跌
        下去應該不會受傷那麼重等情（見原審卷第169頁之筆
        錄），上訴人對此亦未爭執。而庚○○在受傷後意識清
        醒，甚且於上訴人戊○○趕到學校時，庚○○尚表明不
        要責罵善心助人的丙○○，不要記丙○○的過，亦據證
        人寅○○、癸○○證稱屬實（見原審卷第78頁之筆錄、
        本院上更(一)卷第54頁之筆錄）。顯見丙○○已盡心盡力
        ，就一位熱心之高二青少年學生而言，其所負善良管理
        人之注意義務，應從輕酌定之，易言之，丙○○並無怠
        於其應盡之注意義務。
      4.再者，被上訴人丙○○雖與庚○○同班一年有餘，平日
        指定辰○○同學照顧庚○○，丙○○平日並非負責照顧
        庚○○者，僅因該負責照顧之孫姓同學當日請假，原由
        卯○○試行抱負不適，丙○○見狀基於熱心，自願伸出
        援手抱負庚○○下樓梯，此亦為上訴人所不否認；又體
        育課變更至地下室上課，被上訴人丙○○有問庚○○要
        不要讓他抱，庚○○說「好」，丙○○始單獨抱負庚○
        ○下樓梯，另一同學卯○○則改幫忙拿輪椅，此亦經證
        人卯○○證述：「當天體育課，因為下雨，改到地下室
        上課，我拿推車，丙○○抱庚○○下去，他們就跌下去
        了，他們是滑下去的，我走在後面……」、「（問：下
        去地下室庚○○友沒有反對？滑下去的情形？）沒有（
        反對）。丙○○抱著庚○○，剛走就滑下去」、「（問
        ：庚○○是沒有講話，還是不讓丙○○抱？）丙○○有
        問庚○○要不要讓他抱，庚○○說好」、「（問：庚○
        ○平常會一起去上體育課？）平常也會」、「（問：庚
        ○○被丙○○抱著滑落樓梯，又被丙○○抱起來，庚○
        ○有沒有昏迷？）沒有，是清醒的」等語（見原審卷第
        91、92、95頁之筆錄）。再參酌證人即庚○○當時之導
        師癸○○證稱：「……（庚○○）也交代我不要生氣，
        不要記丙○○過。他在醫務室及上他爸爸的車時，意識
        都很清醒」等語（見本院上更(一)卷第54頁之筆錄）。且
        被上訴人丙○○於下樓梯時，因地濕，學生所穿鞋子印
        濕樓梯，致樓梯溼滑，被上訴人丙○○抱著庚○○因此
        滑落至樓梯間，庚○○受有頭部鈍創、顱骨破裂及四肢
        多處骨折之傷害，於送醫急救後不治死亡，而被上訴人
        丙○○本人亦同時滑落。足見被上訴人丙○○係為發揮
        同學間彼此照顧之愛心美德，庚○○也交代導師癸○○
        不要生氣，不要對被上訴人丙○○記過。是被上訴人丙
        ○○之行為，揆諸前開說明，仍應以同年齡、具有相當
        智慧及經驗之未成年人所具注意能力為標準，其注意能
        力既不及善良管理人之程度，令其負抽象過失責任，已
        逾越加害人所能注意之能力範圍，且有失衡平原則，被
        上訴人丙○○之行為，應無可非難性，自應從輕酌定其
        注意義務。
      5.本件被上訴人丙○○於89年9月13日下午1時40分許，該
        班原定於操場上體育課，嗣因天雨，該班之體育老師辛
        ○○即將上課地點改在該校壬○樓地下室，被上訴人丙
        ○○基於熱心，主動負責推送抱負庚○○，嗣並單獨抱
        負庚○○下樓梯，均係無償之行為。按過失之責任，依
        事件之特性而有輕重，如其事件非予債務人以利益者，
        應從輕酌定，民法第220條第2項定有明文。本件既屬無
        償協助，得參酌上開立法之精神，自應從輕酌定被上訴
        人丙○○之善良管理人之注意義務。
      6.末按管理人為免除本人之生命、身體或財產上之急迫危
        險，而為事務之管理者，對於因其管理所生之損害，除
        有惡意或重大過失者外，不負賠償之責，民法第175條
        定有明文。查被上訴人丙○○緊抱庚○○下樓，因學生
        所穿鞋子印濕樓梯，致樓梯溼滑，被上訴人丙○○抱著
        庚○○連同自己同時滑落至樓梯間，顯見丙○○之行為
        ，並無惡意或重大過失之情形，自不負賠償責任。
      7.準此，上訴人請求被上訴人丙○○負賠償責任，尚屬無
        據。丙○○就庚○○之死亡結果，並無任何可予非難者
        。被上訴人丙○○既不負侵權行為責任，則被上訴人甲
        ○○事發時雖為丙○○之法定代理人，亦不須依民法第
        187條第1項之規定，與被上訴人丙○○連帶負損害賠償
        責任。
    (二)關於被上訴人己○高中對庚○○之注意義務為何？是否應
      負賠償責任？庚○○之父即上訴人戊○○延誤將庚○○送
      醫，與庚○○死亡間有無相當因果關係？經查：
      1.按「身心障礙者之人格及合法權益，應受尊重與保障，
        除能證明其無勝任能力者外，不得單獨以身心障礙為理
        由，拒絕其接受教育、應考、進用或予其他不公平之待
        遇」、「各級教育主管機關辦理身心障礙者教育及入學
        考試時，應依其障礙情況及學習需要，提供各項必需之
        專業人員、特殊教材與各種教育輔助器材、無障礙校園
        環境、點字讀物及相關教育資源，以符公平合理接受教
        育之機會與應考條件」，身心障礙者保護法第4條、第
        23條分別定有明文。上開規定均屬民法第184條第2項保
        護他人之法律。被上訴人己○高中曾依據特殊教育法、
        特殊教育法施行細則、台北市高級中等學校身心障礙學
        生輔導實施計劃之規定，訂定88學年度身心障礙學生輔
        導實施計劃，其輔導對象為「就讀本校並領有身心障礙
        手冊、重大傷病卡或經台北市特殊學生鑑定安置即就學
        輔導委員會分發之身心障礙學生」，此亦為被上訴人己
        ○高中所不爭執。庚○○既係由「台北市特殊學生鑑定
        安置即就學輔導委員會」分發至被上訴人己○高中就讀
        之身心障礙學生，且領有身心障礙手冊（見原審卷第
        197頁之資料），即屬該「輔導實施計劃」所定之輔導
        對象，則被上訴人己○高中即應遵守「輔導實施計劃」
        協助庚○○順利完成學業，不得違反。
      2.本院受命法官赴被上訴人己○高中現場履勘，被上訴人
        己○高中雖在各教室大樓設有電梯，供身體障礙學生上
        、下樓使用，且為方便庚○○上、下學及上課，特別將
        教室安排在一樓，並於一樓設有供障礙者使用之廁所，
        有現場圖及照片可考（見本院上更(一)卷第58、76、78、
        80、81、84、85頁）。再參以庚○○一年級之學生學籍
        紀錄表記載，其88年度上學期體育成績為「81」分，下
        學期體育成績為「83」分，學年平均為「82」分（見外
        放之紀錄表）。證人即庚○○之同學卯○○亦證稱：「
        （問：庚○○平常會一起去上體育課？）平常也會」等
        語（見原審卷第93頁之筆錄）。足證庚○○平日也會一
        起上體育課，否則豈會有體育成績？於89年9月13日下
        午1時40分，該班原定於操場上體育課，嗣因天雨，該
        班之體育老師辛○○即將上課地點改在該校壬○樓地下
        室，此為兩造所不爭執之事實，則被上訴人己○高中之
        壬○樓地下室既為下雨時學生上體育課之替代場地，即
        須配合身體障礙學生上課時使用，而應提供無障礙設備
        ，以求完善。而系爭壬○樓地下室經現場履勘，並未提
        供電梯無障礙設備以供身體障礙之學生使用，有現場圖
        及照片可考（見本院上更(一)卷第58、82、83頁），亦未
        對殘障之庚○○實施個別化體育教學，致發生須由丙○
        ○抱負走下地下室，而因樓梯溼滑不慎跌倒，致庚○○
        受創死亡，被上訴人己○高中顯有違反保護他人之法律
        ，致生損害於庚○○，其又未能舉證證明無過失，依民
        法第184條第2項之規定，應負賠償責任。是上訴人請求
        被上訴人己○高中負賠償責任，自屬有據。
      3.次依民法第192條及第194條規定，本件被上訴人己○高
        中對於支出殯葬費之人應負損害賠償責任；被害人對於
        第三人負有法定扶養義務者，加害人對於該第三人亦應
        負損害賠償責任；不法侵害他人致死者，被害人之父、
        母雖非財產上之損害，亦得請求相當之賠償。茲就上訴
        人請求各項賠償金額審酌如下：
        關於殯葬費部分：
          上訴人戊○○主張其為庚○○支出之殯葬費60萬元，
          為被上訴人己○高中所不爭執（見本院上字卷第44頁
          之筆錄），是上訴人戊○○此部分之主張，自屬可信
          。
        關於扶養費部分：
          上訴人主張被害人庚○○於69年9月11日出生（見原
          審卷第20頁之身分資料），於89年9月13日死亡時，
          已年滿20歲；上訴人戊○○為庚○○之父，36年8月
          22日出生（見本院上字卷第214頁之戶籍謄本），於
          庚○○死亡時為53歲；丁○○為庚○○之母，38年5
          月20日出生（見本院上字卷第214頁之戶籍謄本），
          於庚○○死亡時為51歲。依行政院經建會人力規劃處
          「1998年世界人口估計要覽」之統計資料顯示，台灣
          地區男性平均壽命為72歲，女性為78歲。而上訴人各
          尚有餘命19年及27年，為被上訴人己○高中所不爭執
          （見本院上字卷第244頁之筆錄）。是上訴人主張依
          扶養親屬寬減額每年7萬4千元及霍夫曼式扣除中間利
          息後，戊○○得主張受扶養之金額為97萬0,584元（
          74000Ｘ13.1160=970584），丁○○得主張受扶養之
          金額為124萬3,525元（74000Ｘ16.8044=0000000），
          因上訴人育有三子，依民法第1115條第1項第1款規定
          均負有扶養義務。又上訴人戊○○、丁○○為夫妻，
          依民法第1116條之1規定，互負扶養之義務，其負扶
          養義務之順序與直系血親卑親屬同。是上訴人戊○○
          、丁○○各只受4分之1扶養費之損失，即上訴人戊○
          ○為24萬2,646元（其計算式為：97萬0,584÷4＝24
          萬2,646），上訴人丁○○為31萬0,881元（其計算式
          為：124萬3,525÷4＝31萬0,881，元以下4捨5入）。
          逾上開部分之請求，自屬無據。
        關於精神慰撫金部分：
          上訴人之子庚○○係患有先天性染色體異常、肢體重
          度殘障、全身骨骼鬆軟易碎、行動不便、無法行走，
          即俗稱玻璃娃娃，上訴人照護不易，扶養過程備極辛
          勞，不幸痛失愛子，精神上必定遭受莫大之痛苦。而
          被上訴人己○高中之無障礙設備不盡完善，致發生本
          件事故，惟本院履勘現場，己○高中已盡力配合庚○
          ○之身體狀況而提供若干無障礙設施，且於事故發生
          時為89年9月13日下午1時40分許，己○高中即急速通
          知救護車到校，亦經證人即庚○○導師癸○○證述屬
          實（見本院上更(一)第54頁之筆錄）。以及雙方之身分
          地位、經濟狀況等一切情狀（見本院上字卷第186頁
          至第237頁之兩造之財產所得資料），認上訴人請求
          精神慰撫金各50萬元為適當。
        準此，上訴人戊○○受有下列損害：為庚○○支出之
          殯葬費60萬元、扶養費24萬2,646元、精神慰撫金50
          萬元，合計為134萬2,646元（其計算式為：60萬元＋
          24萬2,646元＋50萬元＝134萬2,646元）。上訴人丁
          ○○受有下列損害：扶養費31萬0,881元、精神慰撫
          金50萬元，合計為81萬0,881元（其計算式為：31萬
          0,881元＋50萬元＝81萬0,881元）。
      4.復按損害之發生或擴大，被害人與有過失者，法院得減
        輕賠償金額，或免除之，民法第217條第1項定有明文。
        查本件事故時，被上訴人己○高中即急速通知救護車到
        校，亦經證人即庚○○導師癸○○證述屬實（見本院上
        更(一)卷第54頁之筆錄）。而上訴人戊○○拒絕救護車送
        醫，亦經證人寅○○證稱：「……我先檢查外傷，我發
        現沒有明顯外傷，我先打119再打給家長，是○太太接
        到，○（○○）老師已經找到家長，○先生表示要自己
        來接，119到了，○先生說要自己送，所以請119回去，
        楊老師打電話給○先生，說他多久可以到，庚○○神智
        都很清楚，到○先生來之後都清醒，○先生抱他時他說
        腿痛，還罵了一句髒話，○先生說不可以罵，之後我就
        不清楚了」等語（見原審卷第78頁之筆錄）。證人癸○
        ○證稱：「……學校護士（寅○○）小姐打電話告訴我
        庚○○受傷，我即直接從四樓辦公室跑下來到醫務室，
        我下來時已打過電話到○家，只聯絡到庚○○的媽媽，
        我到醫務室再打一次電話給庚○○的父親，我有連絡到
        他爸爸，通話當中，學校叫的救護車已到，庚○○當時
        只說腳有一點痛，並表示不喜歡到別家醫院就醫，他喜
        歡到他原來就醫的三峽丑○○醫院看診，○父在電話中
        告訴我，他要自己來接庚○○，……」（見本院上更(一)
        卷第54頁之筆錄）。且上訴人亦稱：「擬自行送往經常
        治療庚○○之三峽丑○○醫院就診」（見原審卷第7頁
        之起訴狀）。而本件事故發生時為89年9月13日下午1時
        40分，己○高中即急速通知救護車到校，救護車到達時
        間為當日下午1時49分，有救護紀錄表可考（見本院上
        字卷第91頁），而該救護紀錄表已載明「拒送」，足見
        證人寅○○、癸○○之證詞屬真實。上訴人戊○○因欲
        自行送醫而延誤醫治，上訴人亦自認上訴人戊○○到達
        己○高中時間長達50分鐘（見原審卷第141頁之書狀）
        ，足見確有延誤醫治之情形。依財團法人丑○○醫院病
        歷摘要紀錄記載：「1.若能越早到醫院診治，當然存活
        之可能性會較高，……」等情（見本院上更(一)第125頁
        之病歷摘要紀錄）。因庚○○及其父戊○○均不願由到
        校之救護車送醫，而欲自行送醫，致延誤醫治。足見被
        上訴人己○高中雖有過失，然上訴人亦與有過失。本院
        審酌雙方過失之程度，認過失責任應酌定為上訴人10分
        之2、被上訴人己○高中10分之8。是被上訴人己○高中
        抗辯上訴人戊○○亦與有過失，自屬可採。經過失相抵
        後，被上訴人己○高中應賠償上訴人戊○○之金額為
        107萬4,117元（其計算式為：134萬2,646元×0.8＝107
        萬4,117元，元以下4 捨5入）、應賠償上訴人丁○○之
        金額為64萬8,705元（其計算式為：81萬0,881元×0.8
        ＝64萬8,705元，元以下4捨5入）。
五、綜上所述，上訴人請求被上訴人己○高中給付上訴人戊○○
    107萬4,117元、上訴人丁○○64萬8,705元及均自起訴狀繕
    本送達之翌日即91年10月16日起（見原審卷第32頁之送達證
    書）至清償日止，加計年息百分之5計算之利息，為屬正當
    ，應予准許；逾此部分之請求，即屬不應准許。從而原審就
    上開應予准許部分，未依民事訴訟法第199條之1第1項規定
    為適當闡明，使上訴人就侵權行為法則併依民法第184條第2
    項之法律上意見為完足之陳述，並詳加審酌，遽為上訴人敗
    訴之判決，尚有未洽，上訴意旨指摘原判決此部分不當，求
    予廢棄改判，為有理由，爰由本院予以廢棄改判如主文第2
    項所示。至於上訴人之上開請求不應准許部分，原判決所為
    上訴人敗訴之判決，經核並無不合，上訴意旨指摘原判決此
    部分不當，求予改判給付，為無理由，應駁回其上訴。末查
    主文第二項上訴人勝訴部分，上訴人及被上訴人己○高中均
    陳明願供擔保，分別聲請宣告准、免為假執行，經核均予規
    定相符，爰分別酌定相當之擔保金額併予准許。
六、被上訴人己○高中違反保護他人之法律應負損害賠償責任，
    為侵權之獨立原因，尚難據此令丙○○負共同責任。另兩造
    其餘之攻擊或防禦方法及所用之證據，經斟酌後，認為均不
    足以影響判決之結果，爰不逐一論列。
七、據上論結，本件上訴為一部有理由，一部無理由，依民事訴
    訟法第450條、第449條第1項、第463條、第390條第2項、第
    392條第2項、第79條、第85條第1項但書，判決如主文。
中    華    民    國    95    年    7     月    18    日
                  民事第七庭  審判長法  官  鄭三源
                                    法  官  周美月
                                    法  官  王聖惠
正本係照原本作成。
上訴人及被上訴人己○高中如不服本判決，應於收受送達後20日
內向本院提出上訴書狀，其未表明上訴理由者，應於提出上訴後
20 日內向本院補提理由書狀（均須按他造當事人之人數附繕本
）上訴時應提出委任律師或具有律師資格之人之委任狀；委任有
律師資格者，另應附具律師資格證書及釋明委任人與受任人有民
事訴訟法第466條之一第一項但書或第二項（詳附註）所定關係
之釋明文書影本。
中    華    民    國    95    年    7     月    19    日
                                    書記官  陳樂觀
附註：
民事訴訟法第四百六十六條之一（第一項、第二項）：
對於第二審判決上訴，上訴人應委任律師為訴訟代理人。但上訴
人或其他法定代理人具有律師資格者，不在此限。
上訴人之配偶、三親等內之血親、二親等內之姻親，或上訴人為
法人、中央或地方機關時，其所屬專任人員具有律師資格並經法
院認為適當者，亦得為第三審訴訟代理人。

司法院資訊處製作；財團法人民間司法改革基金會備份。
